【裁判字號】    92,台上,7138
【裁判日期】    921218
【裁判案由】    違反公職人員選舉罷免法
【裁判全文】
最高法院刑事判決                              九十二年度台上字第七一三八號
    上  訴  人  甲○○○
    選任辯護人  施 秉 慧律師
                盧 俊 誠律師
    上  訴  人  乙 ○ ○
右上訴人等因違反公職人員選舉罷免法案件，不服台灣高等法院高雄分院中華民國九
十二年八月二十八日第二審判決（九十二年度選上訴字第一九號，起訴案號：台灣高
雄地方法院檢察署九十一年度選偵字第四、五號），本院判決如左：
    主  文
原判決撤銷，發回台灣高等法院高雄分院。
    理  由
本件原判決認定上訴人甲○○○原係高雄縣旗山鎮民代表，上訴人乙○○原為同縣甲
仙鄉民代表會副主席，二人同屬國民黨員，原即相識，乙○○有意參選民國九十一年
一月二十六日舉行之第十五屆高雄縣第六選區縣議員選舉，但未獲國民黨提名，且經
濟狀況不佳，而放棄參選，甲○○○則獲得國民黨提名，並登記為候選人，於得知乙
○○棄選後，為爭取高雄縣第六選區選民之支持，以便順利當選，竟與乙○○共同基
於對有投票權人交付賄賂並約定投票支持甲○○○之概括犯意聯絡及行為分擔，約定
乙○○在高雄縣甲仙鄉為甲○○○買票布樁，費用由乙○○先行代墊，日後甲○○○
再返還；二人謀議既定，乙○○遂於九十年十二月中旬某日，藉甲○○○參加高雄縣
甲仙鄉救難協會擔任顧問，可獲取該協會成員之認同及支持，以獲得更多票源之機會
，在高雄縣甲仙鄉合安村竹山巷十二之一號李新福住處，主動向擔任該協會理事長之
李新福表明甲○○○為第六選區候選人及欲加入該協會擔任顧問之事，並當場交付李
新福新台幣（下同）一萬元之顧問費，除約其投票支持甲○○○外，並請其協力向該
救難協會會員拉票；九十年十二月下旬某日，乙○○復承上開概括犯意，在高雄縣甲
仙鄉○○村○○路某麵攤內，交付劉永田二千元，要求劉永田支持甲○○○，而約定
其投票權為一定之行使；嗣經台灣高等法院高雄分院檢察署接獲檢舉，於九十一年一
月四日指揮法務部調查局高雄縣調查站（下稱高雄縣調查站）、高雄縣警察局在高雄
縣甲仙鄉○○村○○路○街二號乙○○住處搜索時，當場扣得甲○○○名片一盒、縣
議員候選人甲○○○宣傳單一疊、乙○○記載為甲○○○買票固樁對象及金額之便條
紙三張等情。因而就上訴人等被訴對於李新福、劉永田交付賄賂部分，維持第一審論
處上訴人等共同連續對於有投票權之人交付賄賂而約其投票權為一定之行使各罪刑之
判決，駁回上訴人等在原審之上訴，就乙○○對於葉特曜交付賄賂部分，撤銷第一審
論處乙○○對於有投票權之人交付賄賂而約其投票權為一定之行使罪刑之判決，於判
決理由內說明不另為無罪諭知之理由，固非無見。
惟查：（一）科刑之判決書，須將認定之犯罪事實詳記於事實欄，然後於理由欄逐一
說明其憑以認定之證據，以使事實與理由兩相一致，方為適法。原判決事實欄雖認定
上訴人等交付甲○○○參加高雄縣甲仙鄉救難協會之顧問費一萬元而約其投票支持高
雄縣第六選區縣議員候選人甲○○○並協力向該協會會員拉票，另交付劉永田二千元
，要求劉永田支持甲○○○，而約其投票權為一定之行使等情；然李新福、劉永田是
否為公職人員選舉罷免法第九十條之一第一項所稱「有投票權之人」（即第十五屆高
雄縣縣議員第六選舉區內有投票權之人），乃上訴人等是否成立該罪之重要事項，原
判決事實欄竟未予明確認定，致本院無從為其適用法律是否適當之判斷，已有可議。
又原判決事實欄所認定甲○○○登記為第十五屆高雄縣縣議員選舉之第六選區候選人
，及李新福、劉永田為該選區有投票權人等事項，乃為構成犯罪事實之重要部分，原
判決未於理由內說明其認定之證據暨理由，同有判決理由不備之違法。（二）公職人
員選舉罷免法第九十條之一第一項之投票行賄罪，係指對於有投票權之人的投票權，
以賄賂或不正利益買通，而雙方相互間有對價關係而言，若他人所交付之財物，並非
基於行賄之意思，則該財物即非賄賂，應無投票行賄可言。原判決事實欄認定「乙○
○於九十年十二月中旬某日，藉甲○○○參加高雄縣甲仙鄉救難協會擔任顧問，可獲
取該協會成員之認同及支持，以獲得更多票源之機會，在高雄縣甲仙鄉合安村竹山巷
十二之一號李新福住處，主動向擔任該協會理事長之李新福表明甲○○○為第六選區
候選人及欲加入該協會擔任顧問之事，並當場交付李新福一萬元之顧問費，除約其投
票支持甲○○○外，並請其協力向該救難協會會員拉票」等情，如果無訛，乙○○交
付李新福之一萬元，應係甲○○○參加高雄縣甲仙鄉救難協會為顧問之費用，與李新
福同意投票支持甲○○○及協力拉票，並無對價關係，自非屬賄賂，上訴人等此部分
行為，應無投票行賄可言，原判決依公職人員選舉罷免法第九十條之一第一項論以投
票行賄罪，即有適用法則不當之違法。（三）事實審法院依職權或聲請調查所得之證
據資料，如其內容或對同一待證事實之價值不一致時，應於判決書內敘明其理由，加
以取捨，形成心證，以認定事實，否則如就此等證據未加取捨，全部採為認定犯罪事
實之依據，而未說明其理由，即有證據上理由矛盾及理由不備之違法。卷查乙○○在
高雄縣調查站供稱：「九十二年十二月間，在甲仙鄉小林村的麵攤，劉永田向我表示
之前身體狀況不好，去住院療養，我乃給劉永田二千元，過數日後，因代表會下鄉考
察，遇到劉永田，乃要求劉永田縣議員選舉時要支持甲○○○」等語（見九十一年選
偵字第五號卷第四頁），於檢察官偵訊時供稱：「十二月間，我在甲仙鄉小林村遇到
劉永田，他身體不太好，我包二千元給他，隔數日後我再跟劉永田表示希望縣議員選
舉時要支持甲○○○」等語（見九十一年選偵字第五號卷第十二、十三頁），劉永田
在高雄縣調查站則稱：「乙○○是於九十年十二月份聖誕節前幾天，在高雄縣甲仙鄉
○○村○○路旁我家附近一家麵攤內與我們一起喝酒時，拿二千元給我，並叫我幫甲
○○○拉票」云云（見九十一年選偵字第五號卷第二一頁），於檢察官偵訊時供稱：
「約在九十年聖誕節前幾天，在我家麵店前拿二千元給我支付餐飲費，叫我幫甲○○
○拉票」云云（見九十一年選偵字第五號卷第十八頁）；核乙○○、劉永田前開陳述
，就乙○○交付二千元予劉永田之原因，乙○○係稱因劉永田身體不好曾住院醫療而
給之紅包，劉永田則稱係乙○○請其幫甲○○○拉票而給付，顯然不相符合，究以何
者可採，原判決既未於理由內詳予論斷說明，又併採為認定上訴人等犯罪之憑據，亦
有證據上理由矛盾之違法。（四）科刑判決所認定之事實，應與所採用之證據資料相
符合，否則即有證據上理由矛盾之違法。原判決採用前開乙○○、劉永田之陳述作為
其認定上訴人等對於劉永田交付賄賂約其投票權為一定之行使的犯罪證據，然其事實
欄所認定前開犯罪事實，卻與乙○○、劉永田前開陳述內容不相適合，亦有證據上理
由矛盾之違誤。（五）犯罪事實應依證據認定之，所謂證據，係指合法之積極證據，
就犯罪事實能為具體之證明者而言。原判決採取卷附通訊監察譯文作為認定上訴人等
犯罪證據之一，但該通訊監察譯文究竟依何程序取得？是否合法？原審俱未予調查說
明，則其是否具有證據能力，非無疑義，原判決遽採為判斷之依據，亦有違採證法則
。以上諸端，或為上訴意旨所指摘，或為本院得依職權調查之事項，應認原判決有撤
銷發回更審之原因。又原判決不另為無罪諭知部分，檢察官起訴書既指明與前開論罪
部分有連續犯之裁判上一罪關係，依審判不可分原則，應併予撤銷發回，附予敘明。
據上論結，應依刑事訴訟法第三百九十七條、第四百零一條，判決如主文。
中      華      民      國    九十二    年     十二     月     十八     日
                              最高法院刑事第七庭
                                  審判長法官  莊  登  照
                                        法官  洪  明  輝
                                        法官  黃  一  鑫
                                        法官  魏  新  和
                                        法官  林  秀  夫
      右正本證明與原本無異
                                              書  記  官
中      華      民      國    九十二    年     十二     月    二十四    日
                                                                        Ｔ


司法院資訊處製作；財團法人民間司法改革基金會備份。
